【裁判字號】    95,上,234
【裁判日期】    951031
【裁判案由】    分割共有物
【裁判全文】
臺灣高等法院臺中分院民事判決           95年度上字第234號
上  訴  人  丙○○
            乙○○
前列二人共同
訴訟代理人  林基豐律師
被  上訴人  丁○○
訴訟代理人  鄭秀珠律師
複  代理人  甲○○
上列當事人間請求分割共有物事件，上訴人對於中華民國95年5
月17日臺灣彰化地方法院94年度訴字第826號第一審判決提起上
訴，本院於95年10月18日言詞辯論終結，判決如下：
    主  文
上訴駁回。
第二審訴訟費用由上訴人負擔。
    事實及理由
一、被上訴人起訴主張：坐落彰化縣田尾鄉○○段打簾小段109
    、109-4地號2筆土地（下稱系爭土地），地目均為田地，面
    積分別為1021平方公尺、40平方公尺，為兩造所共有，其應
    有部分被上訴人均為1/2，上訴人丙○○均為1/3，上訴人乙
    ○○均為1/6。系爭土地並無因物之使用目的不能分割或契
    約訂有不分割期限之情形，且兩造無法協議分割，爰依民法
    第823條第l項之規定，訴請合併分割系爭2筆土地。經原審
    准如原判決附圖一所示乙案分割系爭土地，上訴人不服，提
    起本件上訴。被上訴人於本院聲明：駁回上訴。併稱：上訴
    人於原審並未反對分割系爭土地，嗣上訴後始提出系爭土地
    原共有人在民國（下同）64年間簽具之同意書，謂系爭土地
    有分管契約存在，伊應受拘束云云，顯有違禁反言原則及民
    事訴訟法第447條之規定，伊並否認該同意書為真正等語。
二、上訴人則以：系爭土地及同小段第37、109-1地號土地之原
    共有人於台灣光復前後，曾約定依各共有人既有之耕作範圍
    ，由上訴人丙○○之前手陳蕭金枝使用系爭109地號土地，
    上訴人乙○○之前手巫長生使用37地號土地，被上訴人之前
    手陳碧敦、陳義春、陳金山、陳金茂四人則使用109-1地號
    土地，故陳蕭金枝在64年間於系爭109地號土地上興建地上
    物時，相關共有人都簽具同意書，上開系爭土地原共有人間
    就土地使用範圍所為之約定，應具有共有物分管契約或租賃
    及互易混合之性質，如屬前者，依司法院大法官釋字第349
    號解釋及最高法院48年台上字第1065號判例意旨，被上訴人
    應繼受該分管契約而容許上訴人使用系爭土地；如屬後者，
    則被上訴人亦應受民法第425條「買賣不破租賃」規定之限
    制。況系爭土地為都市計畫土地使用分區之「農業區」，依
    法應不得分割。又為全體共有人之利益，系爭2筆土地應與
    同小段第109-1地號土地合併分割，以防土地細分，並可保
    留上訴人丙○○所有之地上建物，上訴人於分割後並願保持
    共有等語，資為抗辯。故聲明：(一)原判決廢棄。(二)被上訴人
    於第一審之訴駁回。
三、被上訴人主張系爭2筆土地為兩造所共有，其應有部分被上
    訴人為1/2，上訴人丙○○均為1/3，上訴人乙○○均為1/6
    ；系爭土地並無因物之使用目的不能分割或契約訂有不分割
    期限之情形，且兩造無法協議分割等情，業據其提出土地登
    記謄本、地籍圖謄本為證，並為上訴人於原審所不爭執，自
    堪信為真正。雖上訴人於本院審理時，另提出土地使用權證
    明書影本3紙，辯稱系爭土地原共有人早於台灣光復前後，
    就包含系爭土地在內之共有土地之使用範圍，已有所約定，
    該約定性質上屬共有物分管契約或租賃及互易契約之混合，
    被上訴人應受拘束而容許上訴人使用系爭土地云云。惟按共
    有物分管之契約與共有物不分割之約定有異，應不影響共有
    人共有物分割請求權之行使；且分管契約，係共有人就共有
    物之使用、收益或管理方法所訂定之契約，共有人請求分割
    共有物，應解為有終止分管契約之意思（最高法院84年度台
    上字第865號、85年度台上字第53號判決意旨參照）。準此
    ，系爭土地縱有上訴人所指之分管契約存在，亦已因被上訴
    人提起本件分割共有物訴訟，而當然終止。再觀諸上開土地
    使用權同意書所載內容，系爭土地原共有人亦僅表明同意另
    一共有人即上訴人之前手陳蕭金枝在土地上新建平樓乙座而
    已，雙方並無任何關於支付租金之約定，要難據此推認原共
    有人間就其共有土地使用範圍之約定具有租賃契約之性質，
    且租賃契約於法亦無限制共有人行使共有物分割請求權之效
    力。又農業發展條例所稱「耕地」，係指依區域計畫法劃定
    為特定農業區、一般農業區、山坡地保育區及森林區之農牧
    用地而言，該條例第3條第ll款規定甚明。系爭土地固經依
    都市計畫法規定列為田尾園藝特定區○○路公園）計畫之農
    業區，有上訴人所提彰化縣田尾鄉都市計畫土地使用分區（
    或公共設施用地）證明書附於原審卷可稽（見原審卷第69頁
    ），其既非依區域計畫法劃定為特定農業區，自非農業發展
    條例第3條第ll款所稱之耕地，即不受該條例第16條關於耕
    地分割之限制。而都市計畫法中，除因實施土地重劃，得依
    該法第58條第4項前段之規定，於土地重劃之範圍選定後，
    直轄市、縣（市）（局）政府得公告禁止該地區之土地移轉
    、分割、設定負擔、新建、增建、改建及採取土石或變更地
    形外，別無其他得限制土地分割之規定。是上訴人聲請訊問
    系爭土地原共有人陳蕭金枝、巫長生、陳碧敦、陳義春、陳
    金山、陳金茂，以明暸系爭土地有無分管契約或具租賃性質
    之契約存在；及聲請向彰化縣田尾鄉公所函查系爭土地是否
    在其都市計畫或區域計畫或任何使用計畫上有不得分割之限
    制，均核無必要，併此敘明。從而，被上訴人依民法第823
    條第l項前段規定訴請分割系爭土地，即屬有據，自應准許
    。
四、次按法院定分割方法時，必須考量兩造利益、意願、土地上
    建物之現況、各共有人使用原建物位置、分割後各共有人分
    持土地之方整、坐向、地形、對外通路及利用價值等，而求
    其公平。查系爭2筆土地為相毗連，其中系爭109-4地號土地
    ，係分割自同小段109-3地號土地，而109-3地號土地又分割
    自系爭109地號土地，且系爭2筆土地之共有人、地目及土地
    使用分區暨都市計畫案名均相同，有前揭土地登記謄本、地
    籍圖、彰化縣田尾鄉都市計畫土地使用分區（或公共設施用
    地）證明書可憑。兩造主張系爭2筆土地應予合併分割，於
    法並無不合，且可防止土地細分，有利於發揮土地之經濟效
    用，應屬可採。至上訴人抗辯應與同小段109-1地號土地合
    併分割乙節，為被上訴人所不同意，且該109-1地號土地之
    所有人與系爭土地之所有人亦不盡相同，無從併為分割，自
    非可取。又系爭2筆土地合併後，地形略呈長方形，東北側
    與同小段109-2地號土地（係道路預定地）相接後，面臨彰
    化縣田尾鄉○○路，西北側則有約5公尺寬之巷道，均可對
    外連繫；另系爭土地上建有上訴人丙○○所有之如原判決附
    圖二編號甲、甲l（面積共146平方公尺）及乙、乙l（面積
    共197平方公尺）之2棟房屋，其餘空地則供上訴人乙○○擺
    放盆景使用等情，有地籍圖在卷可參，並經原審法院會同彰
    化縣北斗地政事務所測量員勘測屬實，製有勘驗筆錄、現場
    略圖、複丈成果圖在卷可稽。原審判決參酌上訴人二人表示
    分割後保持共有之意願後（見原審卷第117頁），採如原判
    決附圖一所示乙案合併分割系爭土地，使兩造所分得面臨彰
    化縣田尾鄉○○路之寬度大致相等，且上訴人丙○○所有上
    開之建物亦得以保存，已兼顧上地上建物之現況及兩造間利
    益之均衡，上訴人亦表示對原審判決所採分割方案沒有意見
    等語（見本院卷106頁背面），足見原判決所採之分割方案
    ，應屬公允合理。上訴意旨指摘原判決不當，求予廢棄，即
    非可採，應予駁回其上訴。又本件事證已臻明確，兩造其餘
    攻擊防禦方法核與判決結果不生影響，自無庸一一論究，附
    此敘明。
五、據上論結，本件上訴為無理由，依民事訴訟法第449條第l項
    、第78條、第85條第l項前段，判決如主文。
中    華    民    國    95    年    10    月    31    日
                      民事第六庭審判長法  官  袁再興
                                      法  官  陳賢慧
                                      法  官  吳惠郁
以上正本係照原本作成。
如對本判決上訴，須於收受判決送達後二十日內向本院提出上訴
書狀，其未表明上訴理由者，應於提出上訴後二十日內向本院提
出上訴理由書 (須按他造人數附具繕本)。
上訴時應提出委任律師為訴訟代理人之委任狀。具有民事訴訟法
第四百六十六條之一第一項但書或第二項之情形為訴訟代理人者
，另應附具律師及格證書及釋明委任人與受任人有該條項所定關
係之釋明文書影本。
                                      書記官  江玉萍
中    華    民    國    95    年    11    月    2     日
                                                      Ｈ


司法院資訊處製作；財團法人民間司法改革基金會備份。
